【裁判字號】    99,上訴,76
【裁判日期】    990324
【裁判案由】    偽造有價證券等
【裁判全文】
臺灣高等法院刑事判決                  99年度上訴字第76號
上  訴  人  臺灣板橋地方法院檢察署檢察官
被      告  甲○○
選任辯護人  張旭業律師
上列上訴人因被告偽造有價證券等案件，不服臺灣板橋地方法院
98 年度訴字第589號，中華民國98年11月24日第一審判決（起訴
案號：臺灣板橋地方法院檢察署97年度偵字第21992號），提起
上訴，本院判決如下：
    主  文
上訴駁回。
    理  由
一、公訴意旨略以：被告甲○○前因違反水土保持法案件經法院
    判處有期徒刑7月確定，經減刑為有期徒刑3月15日確定，於
    民國96年7月16日執行完畢，竟仍不知悔改，其與告訴人乙
    ○○原係於96年11月間透過網路交友認識而交往之男女朋友
    ，俟因被告與配偶崔慧芬尚有婚姻關係未清，於97年1月間
    告訴人因執意分手而雙方互起爭執並涉訟多起，被告遂意圖
    為自己不法所有，於97年3月15日凌晨2時37分許，擅自闖入
    告訴人位於臺北縣中和市○○路150之4號4樓已委託仲介出
    售之房屋（侵入住宅部分未據告訴），竊取告訴人存放在屋
    內之空白支票1紙（付款人：臺北縣板橋市農會，票號AA000
    0000號，下稱上開支票），得手後，旋意圖為行使之用，於
    不詳時地，委由不知情之刻印店偽刻乙○○之印章1枚（未
    扣案）後，用印於上開支票上，並在前開支票之發票人欄處
    ，填載金額新臺幣（下同）20503元及發票日「97年3月25日
    」而偽造上開支票1紙，並於97年3月25日，持上開偽造面額
    20503元之支票向玉山商業銀行竹北分行提示而行使，遭付
    款銀行以支票遭掛失為由拒絕給付並通知告訴人，告訴人始
    悉上情，因認被告涉犯刑法第320條第1項之竊盜罪嫌及刑法
    第201條第1項之偽造有價證券罪嫌。
二、按犯罪事實應依證據認定之，無證據不得認定犯罪事實；不
    能證明被告犯罪者，應諭知無罪之判決，刑事訴訟法第154
    條第2項及第301條第1項，分別定有明文。次按認定不利於
    被告之事實，須依積極證據，苟積極證據不足為不利於被告
    事實之認定時，即應為有利於被告之認定，更不必有何有利
    之證據；又事實之認定，應憑證據，如未能發現相當證據，
    或證據不足以證明，自不能以推測或擬制之方法，以為裁判
    基礎。而刑事訴訟法上所謂認定犯罪事實之積極證據，係指
    適合於被告犯罪事實之認定之積極證據而言，雖不以直接證
    據為限，間接證據亦包括在內；然而無論直接或間接證據，
    其為訴訟上之證明，須於通常一般之人均不致有所懷疑，而
    得確信其為真實之程度者，始得據為有罪之認定，倘其證明
    尚未達到此一程度，而有合理之懷疑存在時，致使無從形成
    有罪之確信，根據「罪證有疑，利於被告」之證據法則，即
    不得遽為不利被告之認定；又告訴人之告訴，係以使被告受
    刑事訴追為目的，是其陳述是否與事實相符，仍應調查其他
    證據以資審認，最高法院30年上字第816號、29年上字第31
    05號、30年上字第1831號、40年臺上字第86號52年臺上字第
    1300號及76年臺上字第4986號判例意旨可資參照。
三、公訴人認被告涉犯竊盜及偽造有價證券等罪嫌，係以被告於
    偵查中之供述、告訴人之指訴、臺灣票據交換所（總所）退
    票理由單影本、上開偽造支票影本、票據掛失止付通知書、
    遺失票據申報書、掛失止付票據提示人資料查報表各1紙等
    為其論斷之依據。訊據被告堅決否認有何前揭竊盜及偽造有
    價證券等犯行，辯稱：「上開支票是告訴人於97年3月7日在
    板橋市○○路上某餐廳拿給伊的，告訴人說要跟伊換現金繳
    房貸，伊不知道支票上的印章是誰蓋的，告訴人拿給伊時就
    已經完成發票行為，發票日為97年3月25日，票面金額20503
    元，所以伊在97年3月10日從伊的玉山銀行帳戶匯款20503元
    至告訴人板信銀行民族分行帳戶，97年3月15日那天是告訴
    人約伊去她住處處理上開支票的問題，伊在告訴人住處樓下
    等她，後來告訴人及其友人陳福成和另外1名男性友人回來
    後，就叫伊上樓，伊走到樓梯間，就被陳福成及該名不詳姓
    名之男子毆打，伊趕緊逃離現場，當天伊沒有進去告訴人屋
    內竊取告訴人屋內之財物，洵無竊盜及偽造有價證券犯行。
    」等語；辯護人則辯護以：「被告確於97年3月10日自其所
    有之玉山銀行竹北分行帳號0000000000000號帳戶轉帳20503
    元至告訴人所有之板信銀行民族分行帳戶，有玉山銀行入戶
    電匯匯款回條1紙可憑，足見告訴人確有以支票向被告換取
    現金之行為，再觀諸上開匯款回條上被告之簽名與被告在偵
    、審筆錄上之簽名筆劃順序相符，但匯款金額之筆劃順序則
    與上開偽造支票上之金額筆劃順序不符，益徵該支票並非被
    告所偽造。」等語。
四、經查：
  (一)被告於97年3月25日，持上開發票人為告訴人、票號AA00000
    00號、面額20503元之支票向玉山商業銀行竹北分行提示，
    遭付款銀行以支票遭掛失為由拒絕給付並通知告訴人，告訴
    人即於97年3月27日至臺灣票據交換所辦理上開支票之掛失
    止付手續，並於97年4月20日向警報案其位於臺北縣中和市
    ○○路150之4號4樓住處遭竊等情，有臺灣票據交換所（總
    所）退票理由單影本、掛失止付票據提示人資料查報表、代
    收票據明細表、臺北縣政府警察局中和分局97年4月20日調
    查筆錄、票據掛失止付通知書、遺失票據申報書等各1件附
    卷可稽（見97年度偵字第21992號卷第3至6、16至19、132頁
    ），堪信為真實。
  (二)證人即告訴人於偵查中供稱：「97年3月15日伊和客戶聚餐
    回家時，伊進屋後發現被告坐在客廳裡，伊立刻打110報警
    ，警察來的時候被告已經跑掉了，當時被告身上帶了2大袋
    的東西，伊報警時不知道有什麼東西失竊，在97年3月25日
    農會行員通知伊有1張票據號碼AA0000000號之支票到期要伊
    兌現，伊很驚訝，因為伊已經1年以上沒有使用支票，伊只
    好先申請掛失止付，當時伊還有2張支票放在伊上開住處，
    發票章是放在合作金庫銀行的保險庫，後來警察局通知伊做
    筆錄時，伊才知道上開支票是被告去提領的，當時伊只知道
    是被告非法入侵伊住處，但是伊不確定拿票的人是不是被告
    。」等語（見97年度偵字第21992號卷第33、34、138頁），
    於原審審理時具結證稱：「被告在97年3月15日凌晨非法入
    侵伊住處，伊在派出所有跟警察說伊的東西好像不見了，警
    察說被告當時有放1個黑色包包在萊爾富便利商店，警察有
    把那個黑包包帶回派出所，伊有問警察說伊的東西可能在那
    個包包裡面，但警察說包包是被告的，所以警察也沒有打開
    來看，就直接讓被告帶回去了，伊是在97年3月25日才發伊
    的2張支票（即票據號碼AA0000000、AA0000000號）不見了
    ，伊不知道是誰拿走的。」等語（見原審卷第85至88頁），
    由此可知，證人乙○○證述被告竊取其所有之上開支票應僅
    係臆測之詞，自難僅憑證人乙○○臆測之詞，即認被告確有
    竊取上開支票進而偽造有價證券之犯行。
  (三)又參以證人即告訴人友人陳福成於偵查中供稱：「當天伊和
    告訴人一起回到告訴人住處，大門打開後，被告坐在面對陽
    台的沙發上，告訴人看到被告第一句話就說『我已經換鎖了
    ，你怎麼進來』，被告就站起來，伊覺得被告已經有點失控
    ，伊請他們坐下來慢慢談，被告就一直向前，伊站在他們中
    間，伊拿伊的手機給告訴人報案，被告聽到要報警，就朝伊
    揮拳，伊一直自衛擋著一直往外面樓梯間後退，伊在樓梯間
    跌倒，被告拔腿就跑，伊就喊『打劫、打劫』，當時他打伊
    時手上還拿著他的手提包，後來伊到派出所備案時，聽到警
    察說有人在便利商店打架，警察去的時候那個人已經不在了
    ，有留下2個包包，之後警察把包包帶回派出所，聽說是被
    告的包包，後來包包就被拿走了。」等語（見97年度偵字第
    21992號卷第139、140頁），於原審審理時具結證稱：「當
    天伊陪告訴人回其中和4樓住處，告訴人打開門後，伊看到
    被告坐在裡面，被告看到伊很激動，就開始罵告訴人，伊從
    來沒見過被告，也不知道被告與告訴人的關係，伊想他們應
    該是認識的，伊請他們好好談，但被告很激動，伊叫告訴人
    馬上報警，告訴人就用伊的手機打110給員山派出所，伊和
    被告在客廳裡發生扭打，被告對伊揮拳，當時被告有提2個
    黑色包包一直推伊，後來他提2個包包從樓梯間跑了。』等
    語（見原審卷第88頁反面至90頁），證人即員警盧永耀於偵
    查中具結證稱：「當天凌晨勤務中心接到超商報案說有民眾
    流血，留下2個包包及1張名片，名片上是被告的名字及手機
    ，被告說要把2個包包暫時寄放在超商，超商怕有事端所以
    打110報案，後來伊瞭解案情後，發現跟告訴人、陳福成是
    同1個案子，伊調資料並把2個包包拿給另案承辦員警郭俊廷
    ，隔天被告打電話來說要領回包包，郭俊廷說包包放在櫃子
    裡，伊就直接把包包還給被告，伊沒有翻過包包，伊不知道
    包包裡有什麼東西。」等語（見97年度偵字第21992號卷第
    211至213頁），證人即員警郭俊廷於偵查中具結證稱：「筆
    錄做完後快1個月，告訴人才打電話跟伊說有支票放在被告
    的公事包裡，伊跟她說包包之前就已經還給被告了，當時妳
    做筆錄時為何不提出。」等語（見97年度偵字第21992號卷
    第211至213頁），是依證人陳福成、盧永耀、郭俊廷所述內
    容，至多僅能證明被告於97年3月15日凌晨進入告訴人上開
    住處，並攜帶2個包包離去現場，尚不足以直接證明被告確
    有涉犯本件竊盜犯行。
  (四)況告訴人於警詢及偵查時供稱其於97年3月25日由農會行庫
    人員通知上開支票到期，但未告知兌領人是何人，其因一年
    以上未開票，即以上開支票遭竊為由申請掛失止付，迄97年
    4月20日始對被告提出竊盜告訴等情，惟告訴人於97年3月27
    日辦理票據掛失止付手續時，業於票據掛失止付通知書及遺
    失票據申報書上載明：「3月16日，有人非法入侵已報110，
    並到員山分局報案」等語（見97年度偵字第21992號卷第17
    、18頁），告訴人既指訴被告於97年3月15日夜間（或3月16
    日凌晨）侵入其住所，並於辦理票據掛失止付手續時已懷疑
    上開支票係於其住所於97年3月15日遭被告侵入時遺失，何
    以未於掛失止付時主動告知其懷疑上開支票係被告所竊取，
    卻遲至4月20日始對被告提出竊盜告訴，實與常情有違，顯
    見告訴人之指訴已有可疑。
  (五)另被告確有於97年3月10日自其所有玉山銀行竹北分行帳號
    0000000000000號帳戶轉帳匯款20503元至告訴人所有之板信
    商業銀行民族分行帳號00000000000000號帳戶乙節，此為告
    訴人所不爭執，亦有被告所有之玉山銀行竹北分行帳號0000
    000000000號帳戶存摺影本2紙、玉山銀行入戶電匯匯款回條
    1紙在卷可參（見97年度偵字第21992號卷第130、131、134
    頁），若告訴人未告知被告其房貸帳戶帳號、金額，即使被
    告曾與告訴人親為男女朋友關係，被告亦無從得知。況告訴
    人於97年5月26日偵查中檢察官訊問何以上開支票之發票金
    額為20503元時，供稱：「因為伊房貸每月11日要繳交的金
    額為20503元，被告要用這個（上開支票）繳房貸的，被告
    要伊不要告他，跟他在一起，他要幫伊繳房貸。」等語（見
    97年度偵字第21992號卷第34頁正面），參之上開支票發票
    金額僅20503元，被告明知與告訴人有感情及金錢糾葛，豈
    有僅為20503元而沾惹訴訟之理？又被告前曾因上開支票經
    提示不獲兌現而對告訴人提起詐欺告訴，此有臺灣板橋地方
    法院檢察署檢察官97年度偵字第26251號不起訴處分書、臺
    灣高等法院97年度上聲議字第5779號處分書在卷可佐（見97
    年度偵字第21992號卷第193至197頁），倘其間果真無任何
    爭執，被告當不致於甘冒誣告刑責，恣意興訟指訴告訴人涉
    有詐欺犯行。且被告係有相當社會經驗之人，若上開支票係
    其竊取並盜刻印章而偽造之，為使日後偵查機關難以追查偽
    造票據之責任，被告理當將上開票據轉讓他人，由他人提示
    ，使偵查機關不易追查，始為情理之常，被告卻自行提示兌
    現，實與常情有違，況當時告訴人之每月須繳納之房貸金額
    確為20503元，準此，被告所辯上開支票係告訴人為繳納房
    貸20503元，持以向其調現使用等語，衡情尚非虛妄，應堪
    採信。
  (六)再經原審以肉眼比對上開支票影本及玉山銀行入戶電匯匯款
    回條，其中除被告之簽名核與被告於97年11月6日、97年12
    月11日偵查中、原審98年3月9日及本院99年2月11日準備程
    序時當庭所為之簽名書寫方式相同外，其餘所書寫之阿拉伯
    數字與中文文字，在筆劃、結構、運筆、勾勒及書寫方式上
    ，均屬迥異，足見被告辯稱其並無填寫偽造上開支票等情，
    應非虛妄。是實難僅以被告持有上開支票，遽認被告涉有偽
    造有價證券犯行。
  (七)綜上所述，被告是否確有被訴竊盜及偽造有價證券之犯行，
    本院認為尚存有合理之懷疑，猶未到達確信其為真實之程度
    ，自不能遽認被告確有此等被訴之犯行。此外，檢察官復未
    提出其他積極證據，資以證明被告確有公訴意旨所指之竊盜
    及偽造有價證券犯行，揆諸首揭法律規定與說明，既無足夠
    證據確信公訴意旨之指述為真實，不能證明被告犯罪，自應
    為被告無罪之諭知。
五、原審基於同上理由，以不能證明被告犯罪，而為被告無罪之
    諭知，經核認事用法，尚無違誤。檢察官依循告訴人之請求
    提起本件上訴，認：告訴人早與被告交惡，且被告於97年3
    月13日與告訴人電話通話中亦自承其會償還積欠告訴人之債
    務，告訴人不可能持上開支票向被告借錢，被告對告訴人提
    出詐欺告訴，係為報復告訴人分手之提議，法院應對被告及
    告訴人雙方測謊以明事實等語。惟查：由告訴人提出與被告
    間之電話通聯譯文內容可知，告訴人與被告之間之感情及金
    錢糾葛甚深，尚不得僅以被告於97年3月13日時仍積欠告訴
    人債務，即否定告訴人持上開支票向被告調借房貸之可能；
    再按測謊鑑定，係以測謊器記錄受測者在回答問題時之情緒
    波動與生理反應，以判斷受測者於回答特定問題時是否說謊
    ；並非以測謊之方式，即可使受測者據實供出全部之事實經
    過。告訴人雖請求本院對告訴人及被告二人實施測謊，以明
    瞭雙方係何人說謊，然進行測謊時，受測者當時之生理狀態
    、心理狀況、現場環境及外在氣氛等因素，均足以影響其作
    答，故鑑驗結果雖可作為審判之參考，但仍不得採為有罪判
    決唯一或絕對之依據，據此，本院認本件事證已明，如上所
    述，而未對被告及告訴人實施測謊鑑定，並不影響本判決依
    憑其他證據所為前揭事實之判斷，並無必要將告訴人及被告
    送測謊鑑定。檢察官執前事由提起本件上訴，並無理由，應
    駁回之。
據上論斷，應依刑事訴訟法第368條，判決如主文。
本案經檢察官邱美育到庭執行職務。
中    華    民    國    99    年    3     月    24    日
                  刑事第十七庭  審判長法  官  王聰明
                                      法  官  陳憲裕
                                      法  官  黃雅芬
以上正本證明與原本無異。
檢察官如不服本判決，應於收受送達後10日內向本院提出上訴書
狀，其未敘述上訴之理由者並得於提起上訴後10日內向本院補提
理由書（均須按他造當事人之人數附繕本）「切勿逕送上級法院
」。
                                      書記官  鄭雅云
中    華    民    國    99    年    3     月    24    日

司法院資訊處製作；財團法人民間司法改革基金會備份。
